臺灣士林地方法院刑事判決　　　　　　　 93年度交自字第2號
自　訴　人　乙○○
　　　　　　　　　　　弄9號3.
自訴代理人　石宜琳律師
被　　　告　甲○○
上列被告因業務過失傷害案件，經自訴人提起自訴，本院判決
如下：
    主  文
甲○○無罪。
    理  由
一、自訴意旨略以：被告甲○○於民國92年11月29日12時許，駕
    駛車號068-FA號國光號大型客車（以下簡稱：國光號大客車
    ）沿台北市○○街由西往東方向行駛，詎行經台北市○○街
    18 號 前之路段，應注意車前狀況及兩車併行之間隔，隨時
    採取必要之安全措施，暨變換車道時，應讓直行車先行，並
    注意安全距離、以及行至交岔路口右轉彎時，應距交岔路口
    30公尺前換入外側車道或右轉車道等汽車駕駛人應盡之注意
    義務，詎並無不能注意之情事，卻疏於注意，於距庫倫街及
    承德路交岔路口前100 公尺處，即提早準備變換跨越至外側
    車道行駛而欲右轉承德路，適自訴人乙○○亦騎駛車號
    QUS-388 號輕型機車，沿台北市○○街外側車道由西向東行
    駛，亦駛至台北市○○街18號前之路段，被告甲○○駕駛之
    國光號大客車即於變換車道、跨越車道行駛，變換至庫倫街
    外側車道之際，追撞自訴人騎駛之機車左後方，致使自訴人
    乙○○連車帶人倒地滑行並受有左肘肱骨骨折（併左肘關節
    外傷性關節炎）及左肋骨骨折之傷害，因認被告甲○○涉犯
    刑法第284 條第2 項前段之業務過失傷害罪嫌。
二、按犯罪事實應依證據認定之，無證據不得認定犯罪事實；又
    不能證明被告犯罪者，應諭知無罪之判決，刑事訴訟法第
    154 條第2 項及第301 條第1 項分別定有明文。又認定犯罪
    事實所憑之證據，雖不以直接證據為限，間接證據亦包括在
    內，然無論直接或間接證據，其訴訟上之證明，須於通常一
    般之人均不致於有所懷疑，而得確信其為真實之程度者，始
    得據之為有罪之認定，倘其證明尚未達此一程度，而有合理
    性懷疑之存在時，而為無罪判決時，亦不得據指其違法，最
    高法院76年台上字第4986號判例意旨可資參照。本件自訴代
    理人認被告涉犯刑法第284 條第2 項之業務過失傷害罪嫌，
    無非係以：(1)自訴人乙○○馬偕紀念醫院甲種診斷證明書2
    紙，(2)自訴人乙○○到庭以證人身份所為證詞，(3)台北市○○○○○道路交通事故現場圖所繪之違規併排停車位置並未
    按實情繪製，本件違規併排車輛之實際位置係停放於肇事車
    輛前方約7 公尺處，並非肇事地點後方，卷附照片編號8 之
    小客車亦非本件違規併排停車之小客車，談話紀錄表亦係片
    面依據被告說詞而為製作，因此可以排除自訴人為閃避違規
    併排停車突然左偏，致生本件事故之可能性；鑑定意見因根
    據之事實有誤而受誤導，致鑑定結論亦生錯誤，(4)被告駕駛
    之國光號大客車行駛路線，係沿庫倫街欲右轉承德路，參酌
    自訴人提出之現場照片2 幀，可見國光號大客車微向右偏後
    迴正之跡象，堪認國光號大客車係提前右偏，始致生本件事
    故為其主要論據。
三、訊據被告甲○○固就其係國光號大客車之駕駛，係從事業務
    之人，以及其於92年11月29日中午12時許駕駛國光號大客車
    沿庫倫街由西向東方向行駛，在台北市○○街18號前之路段
    與同向沿庫倫街行駛，由自訴人乙○○騎駛之車號QUS-388
    號輕機車發生撞擊，自訴人且因而人車倒地受有傷害等情坦
    承不諱，惟堅決否認涉有業務過失傷害之罪嫌，辯稱：當時
    之情形係伊所駕駛之國光號大客車與自訴人騎駛之車號QUS-
    388 號輕機車同向併行，伊有看到自訴人騎在伊車頭右邊位
    置，自訴人前方有1 台小客車違規併排停車，自訴人就突然
    向左閃避並且減速，沒有看見伊就在左側，自訴人騎駛之輕
    機車左側後視鏡就撞及伊所駕駛之國光號大客車右側車身，
    伊有從後照鏡中看到自訴人機車撞及其駕駛之國光號大客車
    右側車身之情形，伊並無過失等語。
四、經查，被告甲○○所駕駛之國光號大客車與自訴人乙○○騎
    駛之車號QUS-388 號輕機車同向沿台北市○○街西往東方向
    行駛，於92年11月29日中午12時許在台北市○○街18號前之
    路段發生撞擊，自訴人且因而人車倒地，受有左肘肱骨（併
    左肘關節外傷性關節炎）、左肋骨骨折之傷害，現其左肘活
    動範圍仍然受限，無法完全伸張彎曲約20度之事實，有台北
    市○○○○○道路交通事故現場圖、調查報告表各1 紙、現
    場及車損照片8 張、台北市政府警察局大同分局交通分隊道
    路交通事故補充資料表1 紙、交通事故談話紀錄表1 紙、93
    年3 月6 日及93年6 月19日馬偕紀念醫院甲種診斷證明書各
    1 紙附卷可稽。被告就上情亦坦認不諱，惟堅詞否認其就本
    件事故之發生具有過失，是本案所應查明者，厥為車禍發生
    當時之情形為何，被告甲○○對於本件車禍之發生有無過失
    可言。
五、本院查：
(一)自訴代理人認被告就本件事故之發生有過失，係以被告於距
    承德路口尚有100 公尺處，即提早準備變換車道而往右變換
    車道待轉，跨越車道行駛，又未注意車前狀況、兩車併行之
    間隔，復未讓直行車先行，致有違反道路交通安全規則第94
    條第3 項規定，即「汽車行駛時，駕駛人應注意車前狀況及
    兩車併行之間隔，並隨時採取必要之安全措施。」，以及同
    規則第102 條第1 項第3 款之規定，即「汽車行駛至交岔路
    口，其行進、轉彎，應依左列規定：三、右轉彎時，應距交
    岔路口30公尺前顯示方向燈或手勢，駛至路口後再行右轉」
    ，以及同規則第98條第1 項第5 款、第6 款之規定，即「除
    準備停車或臨時停車外，不得駛出路面邊線或跨越兩條車道
    行駛」、「變換車道時，應讓直行車先行，並注意安全距離
    」之情事，並認被告具有過失。惟查：
  (1)被告駕駛之國光號大客車於本件事故之撞擊點，係右側車身
    中段離地2 至2.1 台尺處，此節除據被告供明在卷外，並有
    現場照片編號1 在卷可資佐參（交通事故現場照片編號1參
    照）；而台北市政府警察局大同分局交通分隊道路交通事故
    補充資料表亦載明國光號大客車事故發生後之車損情形係：
    「右側車身擦刮痕。經勘驗該車前車頭無刮痕」，自訴人就
    此節且一度證稱：「（問：國光客運的哪一部份有擦撞到你
    的左手肘？）不是車頭，應是車側中間。」（本院94年5 月
    26日審判筆錄第7 頁參照）。則被告駕駛之國光號大客車前
    車頭既均查無撞擊痕跡或者刮擦痕，其刮擦痕且在國光號大
    客車右側車身，自訴代理人認被告具有疏未注意車前狀況之
    過失，即堪置疑。
  (2)自訴代理人復指被告於交岔路口（即庫倫街與承德路口）
    100 公尺處，即提前右偏準備右轉，疏未注意兩車併行間隔
    、未待至距交岔路口30公尺處，即提早右偏準備右轉，並以
    交通事故現場照片編號4 為其主要論據。然交通事故現場照
    片編號4 既係國光號大客車肇事後所攝，已無從完全紀錄肇
    事前國光號大客車之行向，況此節除據被告堅決否認外，自
    訴人亦就事故發生時國光號大客車之行向結證稱：「（問：
    你剛剛說從後照鏡看到國光客運快速駛來，是否有看到它要
    切到外側車道或是直行？）它是要直行，它有偏中線一點，
    但看不出來它要轉過來」（本院94年5 月26日審判筆錄第6
    頁參照），則依自訴人事發當時所見，尚且無法確認自訴代
    理人所指被告駕駛之國光號大客車於事發前確有向右偏行之
    情形。則自訴代理人所指被告提早準備右轉並跨越車道行駛
    、變換車道未讓直行車先行，未注意安全距離等節，即乏積
    極證據可以證明。
  (3)自訴代理人復以違規併排之小客車位置係在肇事處前方7 公
    尺處左右，並非在肇事處後方，據此推論自訴人在肇事處並
    無閃避失當之駕駛行為，實情應係被告駕駛之國光號大客車
    從自訴人左後方追撞自訴人之左手肘云云；被告則辯稱，當
    時情形原係伊與自訴人車頭併行，嗣至將近肇事處，自訴人
    因見違規併排停車之小客車後即減速，並突然往左偏行，當
    時伊從後照鏡就看到自訴人機車左後照鏡撞到伊右側車身等
    語。自訴代理人及被告固均不否認肇事處附近確有違規併排
    停車之小客車1 台，惟所指違規併排停車之小客車停放之位
    置、發生事故前被告所駕車號068-FA號國光號營業大客車與
    自訴人騎駛之輕型機車之動態，所陳即有歧異。經查：
  卷附道路交通事故現場圖既為判別事故發生有關動態之重要
    依據，自訴代理人復質疑其測繪有關違規併排停車小客車之
    位置內容，與實情不符，則其製作過程、是否與實際情形相
    符，自有先予究明之必要。據證人即到場處理之台北市政府
    警察局大同分局員警丙○○就其繪製道路交通事故現場圖之
    情形證稱：當時伊去處理這件車禍，是119 轉報，轉報的地
    址有誤，約10分鐘後才到現場，到場時，機車騎士已沒有在
    現場而已送醫，國光客運的駕駛員在現場。當時違規併排的
    小客車已經駛離，卷內交通事故現場照片編號8 之小客車並
    非違規併排的小客車，卷附之道路交通事故現場圖是伊到現
    場依照現場情形測繪，製作草圖，再至醫院繪製的。該圖所
    示之刮地痕是依現場情形製作，至於違規併排停車之小客車
    位置，是依自訴人乙○○所述來製作，並非依據被告甲○○
    所述來製作；伊是分開訊問被告以及自訴人兩人而製作談話
    紀錄表，當時給自訴人簽名時，自訴人是在醫院；伊不記得
    對自訴人製作談話紀錄表時，自訴人是否有說哪裡被國光客
    運的哪裡撞到，被告的行車紀錄器也有扣案；有關資料包括
    現場圖、談話紀錄表、補充資料表、均有給自訴人看過才簽
    名等語（本院94年5 月26日審判筆錄第8 頁至第11頁參照）
    。本院審酌證人即到場處理之台北市政府警察局大同分局員
    警丙○○與被告、自訴人均素不相識，且係依法執行公務之
    人員，又在偽證重典之心理壓力下結證明確，當無刻意為不
    實證言之必要，況證人丙○○就可能不利被告之行車紀錄器
    亦一併扣案，更無證據顯示證人丙○○處理本件事故有偏頗
    、迴護被告之情，益徵證人丙○○上開所證，堪予採信。
  而查，有關違規併排停車之小客車位置，既係證人丙○○依
    自訴人所述繪製，自訴人又係身歷其境之人，又在事故發生
    之後，人在醫院之際就即指明違規併排停車小客車之位置，
    其記憶當最深刻，所述當有可信之依據。自訴人代理人固以
    當時自訴人之表述能力或者認知能力因傷勢受到影響，復未
    及詳閱，縱經自訴人親自簽名，亦不能確認車禍發生時之情
    形云云。惟卷附道路交通事故現場圖且既據自訴人簽名確認
    ，雖自訴人當時雖然已在醫院，又受有左肱骨骨折、左肋骨
    骨折之傷害，其心情或許受有影響。惟自訴人因傷勢所受影
    響程度究竟如何，卻無從認定，且查無證據可以支持自訴人
    當時所受傷勢情形，已致使自訴人不能明確指述，或者無從
    回想而為正確指述之程度；而違規併排停車之小客車位置，
    既與被告之辯解是否成立、被告罪責之認定密切攸關，本院
    尚無從逕執無積極證據可佐之推論，遽而推翻卷存事證資為
    不利被告認定之依據。
  再從其他事證詳究道路交通事故現場圖之測繪內容與實情是
    否相符，則依自訴人當時就車禍發生之原因亦陳稱：「肇事
    前我駕輕機車沿庫倫街西往東方向行駛至肇事路段看見前方
    有自小客車車號不詳在併排停車，我見狀欲向左側閃避繞行
    時，突然在我左側有1 部營業大客車車速很快行駛過來，而
    該車之右側車身就撞擊到我車不詳部位，我就倒地受傷。」
    （交通事故談話紀錄表參照），則依談話紀錄有關自訴人為
    閃避違規併排停車之自用小客車往左側繞行，隨即發生車禍
    之陳述，又與現場圖所載核符，且與常理無違，當有可信之
    依據。自訴人嗣雖於本院審理時否定交通事故談話紀錄表、
    補充資料表之證明力，證稱：交通事故補充資料表示在事發
    後1 個月，員警叫我簽，我是學生就簽了；交通事故談話紀
    錄表簽名前員警沒有提示給我看（本院94年5 月26日審判筆
    錄第5 頁參照），然此除與證人即到場處理丙○○所證不符
    以外，細究自訴人交通事故談話紀錄表上被訊問人欄上，自
    訴人且還拒絕捺印指紋，益徵自訴人當時雖係學生，卻非毫
    無權利意識之人，則其所指「沒有看就簽名」、「無法辨識
    」云云，對照證人丙○○以客觀執法人員身份所為如上證述
    內容，當以證人丙○○所證可採。則卷附之交通事故現場圖
    、補充資料表、談話紀錄表自均具證明力而堪採憑。
  況就自訴人當時之行向以言，自訴人雖亦自承：「（問：你
    當時行駛的位置是否比較靠近行車分向線？）是比較靠近，
    但我沒有超過行車分向線」，但詰之行駛位置何以如此靠近
    行車分向線之原因，自訴人則證稱：「（問：併排停車位既
    然未到，為何要靠近行車分向線？）因為我要超車，一般會
    繞行一點，避免路邊的車突然開啟車門」（本院94年5 月26
    日審判筆錄第7 頁參照）。惟稽之自訴人機車因事故倒地所
    形成之刮地痕起點位置，距離庫倫街路緣達6.9 台尺，與行
    車分向線距離不及0.1 台尺，有現場圖在卷可稽，已然遠離
    路緣，遠超乎避免一般路邊停車突然開啟車門所及範圍。而
    台北市道路交通繁忙，依一般之機車行車經驗法則，越是遠
    離路緣，穿梭於車陣當中行駛，越容易產生不可見之危險，
    倘當時肇事前，自訴人前方確無違規併排停車，何以自訴人
    會如此靠近行車分向線而遠離路緣行駛？由此益徵被告所辯
    事故發生之前，自訴人為閃避路邊不詳車號之違規併排小客
    車突往左偏行等情，並非無據。
(二)至被告駕駛之國光號大客車與自訴人或者自訴人騎駛之輕機
    車相擦撞之位置，除自訴人結證所指其左手肘外（自訴人本
    院94年5 月26日審判筆錄第3 頁參照），就機車撞損部位，
    一說係自訴人騎駛機車之左後方（交通事故現場照片編號2
    、編號3 參照，以下簡稱「撞擊點A 」），一說則係自訴人
    騎駛機車之左後照鏡（交通事故現場照片編號3 、證人丙○○本院94年5 月26日審判筆錄第10頁參照、被告94 年6月23
    日審判筆錄第6 頁參照，以下簡稱：撞擊點B）， 一說則以
    自訴人之左手肘。經查：從被告駕駛之國光號大客車右側車
    身之刮擦痕跡觀之，該刮擦痕明顯可見，當非人體撞擊所致
    之刮擦痕跡，則自訴人固證稱其左手肘確為被告駕駛之國光
    號大客車撞及，然顯非本件事故唯一之撞擊點，此亦有自訴
    人於談話紀錄表所載：「該車（按：指國光號大客車）之右
    側車身撞及到我車之不詳車位，我就倒地受傷」等語可以佐
    參（自訴人乙○○交通事故談話紀錄表參照）。而就撞擊點
    A 而言，該點離地高度約2.5 至2.8 台尺，與被告駕駛之國
    光號大客車右側車身刮擦痕距離地面高度約2 至2.1 台尺相
    互對照，已然不合，則自訴人執此而為被告自左後方追撞自
    訴人之論據，即無可採。至撞擊點B 固明顯呈現內凹之情形
    ，自訴人亦不否認該內凹情形確係本件事故之後形成（惟指
    可能係路人協助扶起機車，機車又行倒地所致，本院94年5
    月26日審判筆錄第6 頁參照），惟自訴人騎駛之機車發生事
    故時，係往左倒等情，業據自訴人結證明確，（本院94年5
    月26日審判筆錄第6 頁參照），則依力學作用方向，自訴人
    騎駛之機車倘係左後視鏡為被告駕駛之國光號大客車右側車
    身由後往前施力撞及，而左後視鏡又附連操控機車方向之把
    手，機車之龍頭當會往右偏而致向右傾倒。此外，機車左後
    視鏡高度尚且高於撞擊點A ，亦與被告駕駛國光號大客車右
    側車身擦痕高度不相符合，從而，撞擊點B 亦非直接之受力
    撞擊點。細閱交通事故現場照片編號3 ，可以發現自訴人騎
    駛之車號QUS-388 號車牌左方塑膠環顯有刮擦痕跡，又與到
    場處理員警觀察自訴人騎駛機車可能因本件事故撞損之車損
    情形而為之記載：「車牌左邊擦痕凹陷彎曲」相符，高度又
    與國光號擦痕相當，雖然不能排除可能係自訴人騎駛機車倒
    地後所致，但亦不能排除同受國光號大客車刮擦撞擊所致之
    可能性，本院因認本件事故之撞擊點，堪可認係國光號右側
    車身離地2 至2.1 台尺處，及自訴人左手肘及自訴人騎駛機
    車之左後側車牌左側之處。則不論係自訴人之左手肘或者機
    車後方之車牌左側部位，均係機車行駛當中左側最為突出之
    部位，益徵被告所辯之事故發生經過，係被告駕駛之國光號
    大客車車頭已經超過自訴人騎駛之機車之後，自訴人為閃避
    違規併排停放之小客車，突然左偏等情並非無據。
(三)再本件事故之肇事責任，且經台北市車輛行車事故委員會依
    交通事故現場圖、談話紀錄表、補充資料表、交通事故調查
    報告表、交通事故現場照片等資料為據，認定肇事之經過係
    「乙○○騎乘輕機車沿庫倫街西向東外側車道行駛，至肇事
    處向左閃避同向併排臨時停車號不詳自小客車時左側車身與
    沿銅像內側車道直行由甲○○駕駛聯營公車右側車身相撞及
    而肇事」，其肇事分析原因有關路權歸屬則依道路交通安全
    規則第112 條第1 項第10款研判而認：「機車向左閃避車輛
    時需注意左側來車行車動態，避免事故發生」，其鑑定意見
    則以：依雙方當事人陳述之事故經過，參照警方道路交通事
    故現場圖示之肇事處有一不詳自小客車違規併排停車，顯示
    肇事處雖有違規併排停車影響乙○○騎乘輕機車通行，然張
    君騎乘輕機車向左閃避違規併排停車之不詳自小客車時，亦
    應注意左側來車之行車動態，避免事故發生，復依警方道路
    交通事故現場圖機車刮地痕起點南距路緣約6.9 公尺（本院
    按：應為「台尺」之誤），研判乙○○騎乘輕機車閃避失當
    致與內側車道直行由甲○○駕駛聯營公車（本院按：應係「
    國光號大客車」之誤）相撞及；甲○○駕駛車牌號碼068-FA
    號大客車無肇事因素、乙○○騎乘車號QUS-388 號輕型機車
    閃避失當為肇事主因，不詳車號之自用小客車違規併排停車
    ，為肇事次因（93年10月18日台北市車輛行車事故鑑定委員
    會北鑑審字第09330928100 號函參照），亦同認被告甲○○
    就本件事故之發生並無過失。自訴代理人固以：(1)違規併排
    車係停在肇事地點前方約7 公尺處，而非停於肇事地點後方
    ，自訴人係在未駛抵併排車時，即已為被告駕駛之國光號大
    客車擦撞，自訴人自無為閃避併排車而左偏行駛之事實；(2)
    再卷附「談話紀錄」並非自訴人與被告共同會談確認之紀錄
    。被告有關「有乙部輕機車沿同向之外側車道，因為了要閃
    避乙輛併排之自小客車，而該車就突然的向左行駛過來，可
    能該車之左側後視鏡擦撞到我車之右側車身而肇事」云云，
    僅係被告為脫免責任之詞，並非事實，自訴人從未供述其為
    閃避併排車而往左偏行駛，且併排車所在位置係在肇事處前
    方7 公尺處。況從交通事故現場照片編號3 所示，輕機車被
    擦撞之位置係座墊下方左側2 點，非後照鏡為撞擊點，更可
    證明自訴人不可能為閃避併排車而突然向左行駛；(3)台北市
    政府警察局道路交通事故現場圖其右上角有特別註記，自訴
    人於事發當時因昏迷已送往馬偕醫院急救，不可能向承辦員
    警陳述案發時之情況，有關談話紀錄之正確性未經自訴人確
    認，鑑定報告所據之「交通事故現場圖」、「談話紀錄」之
    製作既有違誤，鑑定結論之正確性已受影響云云。惟查，有
    關違規併排停車之位置、道路交通事故談話紀錄表、道路交
    通事故現場圖之證明力，業據本院依證人即到場處理員警丙○○之證詞、交通事故現場照片、自訴人機車倒地刮地痕起
    始點之位置確實偏左等情，採認如前，鑑定意見所據之基本
    事實即無錯誤，自訴代理人前揭所指尚有誤會。
(四)自訴代理人聲請將台北市車輛行車事故委員會之鑑定意見，
    再送覆議，本院審酌自訴人提請鑑定機關覆議之理由，實非
    指摘原鑑定意見依據卷存之現場圖所顯示之違規併排停放之
    小客車位置、談話紀錄等卷證資料所為之論斷，而係質疑論
    斷所憑之現場圖及談話紀錄表。惟有關之現場圖、談話紀錄
    表是否可以採信，並無法透過依據相同資料再次鑑定就可以
    獲得不同之結論，毋寧，必須藉由證人之交互詰問之法定證
    據方法及調查程序，方得以釐清事實，惟有關待證事實既經
    認定如前，而與原卷存之交通事故現場圖、談話紀錄並無太
    大歧異，即無再次送鑑定之必要，因認自訴代理人聲請再送
    鑑定之證據調查聲請，核無必要，附此敘明。
(五)綜上觀之，被告所辯自訴人騎駛之輕機車與被告駕駛之國光
    號大客車2 車原係車頭併行，嗣因自訴人騎駛之機車前方適
    有違規併排停車之自用小客車，自訴人為閃避該違規併排停
    放之小客車，而向左偏行，致突出機車左後側及自訴人之左
    手肘與國光右側車身離地2 至2.1 台尺處擦撞，致生自訴人
    傷害之結果，尚非無據。則被告就自訴人突往左偏行之行向
    ，既無從預見，復無從迴避防止自訴人傷害結果之發生，即
    難論以被告過失之罪責。此外，又查無其他積極證據足以證
    明被告對於本件車禍有應注意、能注意而不注意之過失情狀
    ，依罪疑唯輕之原則，自不得遽論被告涉有此罪。既不能證
    明被告犯罪，揆諸首揭說明，爰為無罪之諭知。
據上論斷，應依刑事訴訟法第343 條、第301 條第1 項，判決如
主文。
中　　華　　民　　國　　94　　年　　7 　　月　　13　　日
                  刑事第六庭審判長法  官  李育仁
                                  法  官  姜麗香
                                  法  官  許辰舟
以上正本證明與原本無異。
如不服本判決，應於判決送達後10日內，向本院提出上訴狀。
                                  書記官  洪忠改
中　　華　　民　　國　　94　　年　　7 　　月　　13　　日
